【裁判字號】    92,台上,2430
【裁判日期】    921113
【裁判案由】    損害賠償
【裁判全文】
最高法院民事判決                              九十二年度台上字第二四三○號
    上  訴  人  甲○○
    訴訟代理人  黃正彥律師
    被 上訴 人  己○○
                丙○○
                戊○○
                丁○○
                乙○○
    共      同
    訴訟代理人  方文獻律師
右當事人間請求損害賠償事件，上訴人對於中華民國九十一年一月二日台灣高等法院
台中分院第二審判決︵九十年度上字第二七六號︶，提起上訴，本院判決如左：
    主  文
原判決關於駁回上訴人其餘上訴及該訴訟費用部分廢棄，發回台灣高等法院台中分院
。
    理  由
本件被上訴人主張：上訴人原居住於門牌為台中縣霧峰鄉○○路○段一七六號房屋︵
下稱一七六號房屋︶，己○○與之毗鄰而居於同段一七八號房屋︵下稱一七八房屋︶
，該二房屋本均為加強磚造一樓平房，上訴人於民國八十年間在其一七六號房屋樓頂
以簡易輕鋼架方式加建二樓房舍，並在一七八號房屋頂築建八吋磚之獨立磚牆︵下稱
系爭磚牆︶，以直接跨疊之方式與其二樓輕鋼架房屋銜接，且僅將Ｈ型鋼柱緊靠系爭
磚牆面向一七六號房屋內側，未設置支持柱包含於磚牆中，復未以混凝土將磚牆與Ｈ
型鋼柱結為一體，以求穩固，磚牆長度亦超出標準規定五公尺，致八十八年九月二十
一日凌晨一時四十七分許發生地震時，該磚牆攔腰斷裂倒塌，掉落一七八號房屋臥室
，不僅壓毀房屋，且壓死湯昌秀月、唐子宸二人，壓傷己○○左胸、肋骨、肩部等處
。湯昌秀月係己○○之妻，丙○○、戊○○、丁○○之母，唐子宸為乙○○、丁○○
之子，己○○、丙○○、戊○○、丁○○、乙○○自得依侵權行為之法律關係，請求
上訴人依序賠償新台幣︵下同︶六十四萬二千六百零四元、四十萬元、四十萬元、九
十四萬三千零八十六元、五十九萬五千二百九十六元等情。求為命上訴人如數給付，
及均加付法定遲延利息之判決︵被上訴人逾上開金額之請求，經第一、二審分別為其
敗訴判決，未據其聲明不服，不予贅列︶。
上訴人則以：系爭磚牆係伊與被上訴人己○○於八十年四月十四日協議興建，雖約定
由伊雇工施作，己○○補貼費用一萬五千元，惟屬雙方共有，共同使用，協議時未提
及磚牆應符合建築技術有關最小厚度、最大長度、高度與加強柱之規定，應屬雙方之
疏忽，且施工時己○○有到現場，並對施工有所指示，居於監工地位，可見磚牆攔腰
斷裂，己○○與有過失。又被上訴人因本事件，已向政府領取死亡慰藉金及房屋倒塌
補助金，其損害已獲得填補等語，資為抗辯。
原審以：被上訴人主張之事實，有診斷書、照片等附卷可稽，並有經調閱之第一審法
院八十九年易字第一○七九號上訴人被訴公共危險罪刑事案件全卷足憑，且為上訴人
所不爭，堪信為真實。上訴人違反建築技術成規，造成磚牆倒塌，壓死湯昌秀月、唐
子宸，壓傷己○○，及壓毀一七八號房屋，自有過失。上訴人雖抗辯系爭磚牆係與被
上訴人己○○協議興建，己○○與有過失云云。惟依上訴人所提出其與被上訴人己○
○於八十年四月十四日簽立之協議書記載，系爭磚牆係由上訴人僱工興建，被上訴人
己○○僅係補貼金錢，且證人即工人詹茂松證稱係受僱於上訴人，依上訴人指示施工
等語，自難認被上訴人己○○於損害之發生或擴大有何過失。上訴人既有上開過失行
為，被上訴人自得依侵權行為之法律關係，請求其負賠償責任。茲審酌被上訴人請求
之金額如下：(一)、殯葬費部分：被上訴人己○○、乙○○主張分別為湯昌秀月、唐子
宸支出靈塔位費用，依序為十萬一千元、九萬二千元，業據提出收據二紙為證，應予
准許。(二)、扶養費部分：被上訴人己○○係三十三年七月二十三日出生，於妻湯昌秀
月死亡時，年五十五歲，雖有謀生能力，但不能因此認定其有能力維持生活，自得請
求上訴人賠償扶養費。依八十七年間簡易生命表所示，被上訴人己○○尚有餘命二一
‧七六年，且其有子女丙○○、戊○○、丁○○，與湯昌秀月共負扶養義務，按八十
八年綜合所得稅扶養親屬寬減額每人每年七萬二千元計算，並依霍夫曼計算法及湯昌
秀月應負扶養義務之比例計算，被上訴人己○○得請求之扶養費為二十六萬九千七百
六十二元，其僅請求十七萬六千四百四十七元，應予准許。又被上訴人乙○○、丁○
○係唐子宸之父母，依序於五十六年九月八日、五十六年六月七日出生，平均餘命分
別為四一．五四年、四七‧一四年，渠等除長子唐子宸︵八十五年三月十二日出生︶
外，尚有次子唐子恒︵八十六年四月四日出生︶，三子唐家謙︵八十八年九月十日出
生︶於成年後與父母之一方共負對他方之扶養義務，則按霍夫曼計算法及唐子宸二十
歲成年後各年應負扶養義務之比例計算，被上訴人乙○○得請求之扶養費依序為二十
一萬九千二百二十三元，其僅請求二十萬三千二百九十六元，應予准許，被上訴人丁
○○得請求之扶養費為二十四萬三千零八十六元，其請求該數額，亦應准許。(三)、工
作損失部分：被上訴人己○○因遭倒塌之磚牆壓傷，受有左胸肋骨及肩壓挫傷，自八
十八年九月三十日起至八十九年六月二十一日止治療一百十一次，須休養半年不能工
作，有診斷證明書在卷可稽，且上開治療期間已逾七個月，尚未包含休養之六個月，
並據證人即醫師李江足證述屬實，被上訴人己○○請求給付六個月不能工作之損害，
自屬有據。被上訴人己○○八十八年全年所得為三十一萬一千一百十三元，有所得扣
繳暨免扣繳憑單附卷可憑，以此計算其六個月之工作損失，為十五萬零五百五十七元
，被上訴人己○○此部分之請求，應予准許。(四)、慰藉金部分：被上訴人己○○為湯
昌秀月之夫、被上訴人丙○○、戊○○、丁○○為湯昌秀月之子女、被上訴人乙○○
、丁○○為唐子宸之父母，渠等喪妻、喪母、喪子，精神自屬痛苦，審酌被上訴人己
○○國小畢業為臨時工，被上訴人丙○○研究所畢業、被上訴人丁○○高中畢業，被
上訴人乙○○、丁○○任職台灣新洐股份有限公司，上訴人目前失業中等一切情狀，
認被上訴人己○○、丙○○、戊○○、丁○○請求關於湯昌秀月死亡部分之慰藉金各
四十萬元，被上訴人乙○○、丁○○請求關於唐子宸死亡部分之慰藉金各三十萬元，
尚稱適當。又被上訴人己○○已受領上訴人給付之慰藉金三十萬元，予以扣除後，被
上訴人己○○可請求之慰藉金僅十萬元。(五)、房屋修理費部分：被上訴人己○○所有
之一七八號房屋遭壓毀，依該房屋評定現值計算其所受損害為十一萬四千六百元，己
○○請求賠償該金額，應予准許。綜上所述，被上訴人依侵權行為之法律關係，請求
上訴人給付己○○六十四萬二千六百零四元，丙○○、戊○○各四十萬元、丁○○九
十四萬三千零八十六元、乙○○五十九萬五千二百九十六元，及加付法定遲延利息，
洵屬正當，應予准許，逾此範圍之請求，為無理由，不應准許。爰將第一審所命上訴
人給付被上訴人己○○、丁○○依序超過六十四萬二千六百零四元、九十四萬三千零
八十六元（原判決主文誤為九十四萬三千零八十八元）及其利息部分，予以廢棄，改
判駁回被上訴人己○○、丁○○該部分之訴，並駁回上訴人其餘上訴。
查上訴人主張系爭磚牆係伊與被上訴人己○○共同出資建造，共同使用，提出八十一
年二月十八日協議書為證︵見原審卷第四九、五七頁︶。證人詹茂松亦證稱：己○○
有從樓下往上看，他好像有上去看一次，但沒有說任何話等語︵見原審卷第一○一頁
︶。果爾，被上訴人己○○既與上訴人共同出資興建系爭磚牆供雙方共同使用，其就
磚牆之設置自亦負有注意義務，且其於興建過程中，亦曾到場查看施工情形，對施工
方式並無異議，似此情形，能否謂其就系爭磚牆因違反建築技術成規於地震時攔腰斷
裂造成損害，毫無過失，即非無疑。原審就此未詳加審酌，遽認上訴人所為被上訴人
己○○與有過失之抗辯為不可採，尚嫌速斷。次查民法第一千一百十七條規定：﹁受
扶養權利者，以不能維持生活而無謀生能力者為限。前項無謀生能力之限制，於直系
血親尊親屬不適用之﹂。是直系血親尊親屬，如能以自己財產維持生活者，自無受扶
養之權利。又依民法第一千一百十六條之一規定，夫妻互受扶養權利之順序，與直系
血親尊親屬同，雖不以無謀生能力為必要，但仍須以不能維持生活者為限。原審未經
被上訴人己○○、乙○○、丁○○舉證證明渠等有不能維持生活之情形，即認渠等得
分別請求上訴人賠償扶養費之損失，並有可議。上訴論旨，指摘原判決於其不利部分
為不當，求予廢棄，非無理由。
據上論結，本件上訴為有理由，依民事訴訟法第四百七十七條第一項、第四百七十八
條第二項，判決如主文。
中      華      民      國    九十二    年     十一     月     十三     日
                              最高法院民事第三庭
                                  審判長法官  林  奇  福
                                        法官  陳  國  禎
                                        法官  李  彥  文
                                        法官  陳  重  瑜
                                        法官  劉  福  聲
      右正本證明與原本無異
                                              書  記  官
中      華      民      國    九十二    年     十一     月    二十七    日
                                                                        Ｖ


司法院資訊處製作；財團法人民間司法改革基金會備份。
